【裁判字號】    92,判,299
【裁判日期】    920327
【裁判案由】    徵收補償
【裁判全文】
最  高  行  政  法  院  判  決                    九十二年度判字第二九九號
    上  訴  人  乙○○
    訴訟代理人  丙○○
    被 上 訴人  臺中市政府
    代  表  人  甲○○
右當事人間因徵收補償事件，上訴人對於中華民國九十一年一月十七日臺中高等行政
法院九十年度訴字第一四一四號判決，提起上訴，本院判決如左：
    主  文
上訴駁回。
上訴審訴訟費用由上訴人負擔。
    理  由
一、上訴人所有坐落臺中市○區○○段一一一－五七地號土地應有部分一三八二四分
    之一○二五，為臺中市○○路道路用地，上訴人向被上訴人機關台中市政府提出
    陳情書，請求依法辦理徵收補償，被上訴人以民國九十年五月十八日府建土字第
    六七五二四號函復略以：「二、查前揭地號土地係屬既成道路，本府類似既成道
    路之補償案其補徵經費甚為龐大‧‧‧因政府施政有一定之法定程序，為辦理都
    市建設，必須審酌財源狀況分別緩急，編列預算送請議會審議後始得依規定辦理
    。另中央刻正研擬替代方案俟通過後再據以辦理。」上訴人不服，提起訴願遭駁
    回，遂提起本件行政訴訟。
二、上訴人於原審起訴主張：上訴人所有系爭土地，係被上訴人依「11.1.府金建字
    第二五五九一號台中市都市計畫案」所闢建完成之台中市○○路三十公尺面寬路
    面，易言之，系爭上訴人之土地乃依建築法規（都市計畫法）提供作為公眾通行
    之道路。系爭土地根本是被上訴人漏徵，而非屬司法院大法官會議釋字第四○○
    號解釋之範疇。可見被上訴人並無行政裁量權，以決定何者先行徵收或何者為後
    ，就台中市○○路之本身觀察，被上訴人故意違反行政法上之一般法律原則中之
    「平等原則」（他人之土地都被徵收為大雅路用地使用，唯獨上訴人之土地被使
    用了四十五年還未被徵收），就相對於台中市○○道路而言，被上訴人又何嘗不
    違反平等原則？被上訴人四十五年來有經費徵收道路用地無數，卻藉口沒經費徵
    收上訴人之土地，寧有斯理？九十年五月一日監察院「內政及少數民族委員會」
    第三屆第五十五次會議紀錄，討論事項十八：「為私有既成道路取得問題，自司
    法院大法官釋字第四○○號解釋後，行政院及所屬機關，未能落實執行該解釋意
    旨，嚴重影響民眾權益，特提案專案調查。」請討論案。決議：照案通過。推請
    林委員將財，張委員德銘，林委員鉅鋃等三位委員專案調查，並請林委員將財為
    小組召集人。司法院大法官會議釋字第四○○號解釋，係針對因時效而形成之既
    成道路─具有公共用物性質之法律關係，監察院尚且組成專案調查行政院及所屬
    機關未能落實之行政責任，依舉輕明重之法理，更何況本件係「依建築法規」退
    縮至建築基準線而騰空作為道路用地。私有土地因時效形成公用地役關係，政府
    尚且要保護地主權益，更何況人民遵守都市計畫法規定，更應受到周全之保護，
    方與平等原則及比例原則不悖。平等原則乃行政法之一般原理原則，憲法第七條
    有明文。本件系爭土地被漏徵，被上訴人早已喪失行政裁量權，依「行政裁量收
    縮理論」，上訴人自有公法上之請求權，被上訴人機關行政裁量權應已收縮至零
    。按公共交通道路土地，不得為私有，已成為私有者，得依法徵收之；又依都市
    計畫法公告建築線退讓之土地，由縣、市政府依法徵收，分別為土地法第十四條
    第一項第五款、第二項及建築法第五十二條所明定，上訴人之公法上請求權早已
    存在，被上訴人應徵收系爭土地。請判決撤銷原處分、及訴願決定等語。
三、被上訴人則以：由於系爭土地係屬既成道路，其補徵經費甚為龐大，按司法院大
    法官會議釋字第四○○號解釋：「既成道路符合一定要件而成立公用地役關係者
    ，其所有權人對土地既已無從自由使用收益，形成因公益而特別犧牲其財產上之
    利益，國家自應依法律之規定辦理徵收給予補償，各級政府如因經費困難，不能
    對上述道路全面徵收補償，有關機關亦應訂定期限籌措財源逐年辦理或以他法補
    償。」是以，各級政府得量力而為，若經費困難則得以其他替代方案，即前解釋
    文中之他法予以補償。系爭土地之徵收費用甚為龐大，被上訴人適值財源短絀時
    局，推行公共建設己倍感艱辛，實礙難調撥勻支或逐年辦理，又中央機關為解決
    各級政府困境，今正研擬替代方案，俟完成立法程序後，屆時得據以參酌研辦等
    語，資為抗辯。
四、原審斟酌全辯論意旨及調查證據之結果，以：本件上訴人以其所有坐落臺中市○
    區○○段一一一─五七地號土地應有部分一三八二四分之一○二五，為臺中市○
    ○路道路用地，上訴人向被上訴人台中市政府提出陳情書，請求迅予徵收，被上
    訴人機關以九十年五月十八日府建土字第六七五二四號函復略以：「二、查前揭
    地號土地係屬既成道路，本府類似既成道路之補償案其補徵經費甚為龐大．．．
    因政府施政有一定之法定程序，為辦理都市建設，必須審酌財源狀況分別緩急，
    編列預算送請議會審議後始得依規定辦理。另中央刻正研擬替代方案俟通過後再
    據以辦理。」上訴人不服，提起訴願遭駁回，乃提起本件行政訴訟，請求被上訴
    人應即徵收上訴人所有坐落台中市○區○○段一一一－五七號（應有部分一三八
    二四分之一○二五）土地。惟按徵收土地處分之主管機關為內政部，必內政部始
    有權為徵收與否之處分，上訴人向非主管機關被上訴人請求為徵收之處分即有未
    合，被上訴人拒絕即為徵收之處分，訴願決定駁回上訴人之訴願，理由雖有不同
    ，結論則無二致，上訴人訴請撤銷，並提起課以義務訴訟，均無理由，因而駁回
    上訴人之訴。
五、本院經核原判決於法並無違誤。上訴意旨仍執前詞，並主張被上訴人即係土地使
    用人，其有向內政部提報徵收系爭土地之義務，惟竟不作為，原判決謂上訴人向
    被上訴人請求徵收，係不合法之請求，顯與論理法則有違，其適用法規自有違誤
    等語。然查「土地徵收，依本條例之規定，本條例未規定者，適用其他法律之規
    定。其他法律有關徵收程序、徵收補償標準與本條例牴觸者，優先適用本條例。
    」、「本條例所稱主管機關：在中央為內政部；在直轄市為直轄市政府；在縣（
    市）為縣（市）政府」、「申請徵收土地或土地改良物，應由需用土地人擬具詳
    細徵收計畫，並附具徵收土地圖冊或土地改良物清冊及土地使用計畫圖，送由核
    准徵收機關核准，並副知該管直轄市或縣（市）主管機關。」、「徵收土地或土
    地改良物，由中央主管機關核准之。」土地徵收條例第一條第二、三項、第十三
    條、第十四條定有明文，是以徵收系爭土地處分之主管機關為內政部，至堪認定
    。況原判決已就本件爭點即徵收系爭土地處分之主管機關為究為內政部或被上訴
    人乙節，敘明內政部始有權為徵收與否之處分，上訴人向被上訴人請求為徵收之
    處分即有未合，被上訴人拒絕為徵收之處分，於法並無不合等情，明確詳述其得
    心證之理由，有如前述。且與前開土地徵收之法令規定並無不合，尚難謂原判決
    與論理法則有違，而有判決適用法規不當之違法。是上訴人以其對法律上見解之
    歧異，指摘原判決為不當，要無可採。綜上所述，上訴意旨指摘原判決違誤，求
    予廢棄，難認有理由，應予駁回。
據上論結，本件上訴為無理由，爰依行政訴訟法第二百五十五條第一項、第九十八條
第三項前段，判決如主文。
中    華    民    國    九十二      年      三        月    二十七      日
                    最 高 行 政 法 院  第 五 庭
                                審 判 長 法  官      徐  樹  海
                                         法  官      黃  璽  君
                                         法  官      鄭  淑  貞
                                         法  官      林  家  惠
                                         法  官      林  茂  權
右  正  本  證  明  與  原  本  無  異
                                         法院書記官  王  褔  瀛
中    華    民    國    九十二      年      三        月    二十七      日


司法院資訊處製作；財團法人民間司法改革基金會備份。
